【裁判字號】    95,重上,126
【裁判日期】    951226
【裁判案由】    損害賠償
【裁判全文】
臺灣高等法院臺中分院民事判決    95年度重上字第126號
上  訴  人  九星營造有限公司
法定代理人  乙○○
訴訟代理人  陳鴻謀  律師
複  代理人  陳育仁  律師
被  上訴人  台灣電力股份有限公司大甲溪發電廠
法定代理人  丙○○
訴訟代理人  蔡瑞煙  律師
訴訟代理人  丁○○
複  代理人  甲○○
上列當事人間請求損害賠償事件，上訴人不服台灣台中地方法院
95年度重訴字第163號中華民國95年8月15日第一審判決，提起上
訴，本院於95年12月12日言詞辯論終結，判決如下：
    主  文
上訴駁回。
第二審訴訟費用由上訴人負擔。
    事實及理由
一、本件上訴人起訴主張：
  (一)按上訴人九星營造有限公司（以下簡稱九星公司）與被上訴
    人臺灣電力股份有限公司大甲溪發電廠（以下簡稱台電大甲
    溪廠），就系爭「敏督利颱災德基水庫大壩至達盤溪漂流木
    處理工程」，於民國（下同）93年8月13日簽訂台灣電力公
    司工程採購承攬合約書（合約編號：Ｚ0000000000）（證l號
    ），工程名稱：敏督利颱災德基水庫大壩至達盤溪漂流木處
    理，工程地點：台中縣和平鄉德基水庫，由上訴人九星公司
    承攬該工程之施作。上訴人依合約第6條第1項約定於93年8
    月19日申報開工，同條第2項約定工期為自開工日起150工作
    天，惟因漂流木數量龐大，被上訴人於同年12月28日同意展
    延工期60工作天。其間被上訴人突來文令上訴人自94年3月
    29日起停工，其後又於94年5月l9日以D大甲供發字第9405-0
    944Y號函逕予終止本合約之承攬關係（證2號），上訴人接
    獲前揭函，即以台中民權路郵局第6739號存證信函異議（證
    3號），惟不為被上訴人所接受，仍堅持有終止合約之法律
    理由，而於94年6月16日以D大甲字第0940601090l號函堅持
    終止合約，並載明如對異議處理結果不服，得於收受異議結
    果次日起15日內，以書面向採購申訴審議委員會提出申訴（
    證4號）。上訴人乃依法向行政院公共工程委員會聲請調解
    。
  (二)次按，依兩造所簽訂前揭合約書之特訂條款第5條第l款第(1)
    目約定，經九星公司打撈上岸之有利用價值流木，係九星公
    司與台電大甲溪廠間買賣之標的，其價金依特訂條款第5條
    第l款第(4)目約定計算（證5號），分為等級：針一級，原木
    種類：扁柏、紅檜、香杉、肖楠、紅豆杉，原木市價金 (立
    方公尺)：新台幣（下同）18,000元；等級：針二級，原木
    種類：亞杉、鐵杉、雲杉、松類，原木市價金（立方公尺）
    ：2,500元。依約定經台電大甲溪廠檢尺後之有關第三批有
    價木檢尺數量及價格為針一級之原木有：扁柏182支，177.
    58立方公尺；紅檜147支，171.39立方公尺；肖楠46支，75.
    23立方公尺；香杉3支，19.23立方公尺，以上合計378支，
    材積443.43立方公尺，計7,981,740元（443.43×18,000=7,
    981,740）；針二級之原木：含鐵杉、松類、威氏帝杉（黃
    杉）、冷杉共163支，材積421.21立方公尺，計1,053,025元
    （421.21ｘ2,500=1,053,025）（證6號）。九星公司乃擬依
    約繳納價金，詎台電大甲溪廠竟於94年5月12日以D大甲字第
    09 405060611號函（證7號），禁令九星公司繳納該批價款
    ，惟該批有價木，承購權係專屬九星公司，九星公司亦早與
    第三人簽約出售，乃發函予台電大甲溪廠（證3號參照），
    請其依約速通知九星公司繳款，並放行交付前揭原木，以利
    九星公司之履約，且不得另為他賣或交第三人或為其他處分
    ，而損及九星公司權益，惟台電大甲溪廠遲不依約履行，第
    三人之買主乃以東勢郵局88號存證信函意欲解除契約（證8
    號），是已嚴重造成九星公司商譽及營運上之重大損害，且
    其間又歷經颱風，前揭經檢尺之漂流木，有部份被大水沖走
    ，為此上訴人九星公司不得不向行政院公共工程委員會（以
    下簡稱公程會）就雙方爭議聲請調解，經公程會作成調解建
    議：四、查系爭契約第24條第3項規定：「前項情形，乙方
    接獲終止或解除契約通知後，應即將該部分工程停工，負責
    遣散工人，對已施作完成之工作項目及數量，應配合甲方辦
    理結算，並拍照存證，乙方不配合辦理時，甲方得逕行辦理
    結算…」則申請人就終止契約前已完成之工作，當應取得對
    價請求權，他造當事人自不得依據後來訂頒之「處理天然災
    害漂流木應注意事項」而拒絕申請人之請求，申請人自得依
    此向他造當事人請求履行。故基於前揭理由及調解目的之達
    成，爰提出建議如下：(一)申請人向他造當事人繳交963,82
    5元後，他造當事人應將已檢尺針二級共151支、材積385.53
    立方公尺之原木放行交付申請人。(二)申請人向他造當事人
    繳交7,696,620元後，他造當事人應將已檢尺針一級合計359
    支、材積427.59立方公尺之原木放行交付申請人，此有公程
    會94年ll月23日工程訴字第09400433600號函可證（證9號）
    。惟因被上訴人業將前揭原木轉交付林務局東勢林區管理處
    ，而未接受公程會調解建議，以致調解未能成立，其後該批
    漂流木經林務局東勢林區管理處，於95年l月17 日，編號95
    勢漂l-l國有林產標隻案予以拍賣，以21,350,000元賣出（
    證10號）。按依民法第226條第l項規定：「因可歸責於債務
    人之事由，致給付不能者，債權人得請求賠償損害。」上訴
    人得請求賠償所受損害及所失利益，以東勢林管處拍賣之價
    金21,350,000元，顯見該批原木得預期之利益，扣除上訴人
    應負擔繳納之款項，上訴人所受損害金額為：21,350,000-
    963,825-7,696,620=12,689,555（元）。
  (三)再按，台電大甲溪廠以前揭函終止契約前，上訴人九星公司
    已繳納價金，並完成檢尺而暫未外運之漂流原木，有4支1級
    木編號K5、K16、K23、K44，上訴人暫時存放於被上訴人台
    電大甲溪廠區內，該4枝漂流木應為上訴人所有，詎被上訴
    人未經上訴人同意，逕將上訴人所有之前揭4枝原木，交林
    務局東勢林區管理處（以下簡稱東勢林管處），上訴人公司
    乃委律師以95年l 月25日以95泓勝字第012502號函要求返還
    該4枝原木（證ll 號），惟遭東勢林管處以95年2月7日勢作
    字第0953100729號函嚴拒（證12號），並將該4枝漂流原木
    於95年3月2日以編號95勢漂8-1號拍賣，賣得價金217,770元
    ，此有東勢林管處95年3月24日勢作字第0953102133號函影
    本乙紙（證13號）。按因故意或過失，不法侵害他人之權利
    者，負損害賠償責任，民法第184條第l項前段定有明文，被
    上訴人應依侵權行為賠償上訴人217,770元。惟若認前揭4枝
    原木尚未完成交付，則上訴人亦應依民法第226條第l項債務
    不履行規定，負損害賠償責任。綜上，爰依侵權行為及債務
    不履行之法律關係請求被上訴人賠償上訴人12,907,325元。
二、上訴人則辯以：
  (一)按「乙方（指上訴人）履約有下列各款之一情形者，甲方（
    指被上訴人）得以書面通知乙方終止或解除契約之部分或全
    部，且不補償乙方因此所生之損失。……十二契約規定之其
    他情形。」、「工地用料及拆除材料，非經甲方檢驗人員核
    准，不得搬離現場」、「(3)有利用價值流木打撈上岸未經放
    行，乙方應派人看管，避免發生失竊或佔據等情事，如現場
    發現異狀應立即報知甲方」，工程採購承攬合約第24條第2
    項第12款、第9條第l項第3款及特訂條款第5條第l項第3款，
    分別定有明文（見原證一）。
  (二)本件被上訴人是以於工程採購承攬合約履約期間，上訴人不
    僅未派人加緊看管漂流木，反而發生其工地負責人及司機盜
    運漂流木之竊盜案，並經檢察署檢察官緩起訴處分確定，明
    確違反特訂條款第5條第l項第3款（同時亦違反工程採購承
    攬合約第9條第l項第3款），屬於重大違反契約特訂條款之
    情事。而於94年5月l9日依工程採購承攬合約第24條第2項第
    12款規定，發函通知上訴人終止合約辦理結算（見原證二）
    ，上訴人則於次日收受送達，已發生合法終止之效力，有行
    政院公共工程委員會採購申訴審議判斷書之判斷理由可參（
    證物一），故依工程採購承攬合約同條前段規定，上訴人自
    不得向被上訴人請求損失賠償。
  (三)又「甲乙雙方同意相互不對他方請求所失產出、所失利益、
    所失使用或其他衍生性之損害賠償」，工程採購承攬合約第
    22條第l項前段定甚明（見原證一）；本件上訴人起訴請求
    被上訴人賠償12,907,325元，其中12,689,555元部分（即第
    三批：已檢尺2級151支及l級359支，但尚未繳納價金），是
    以：經林務局東勢林區管理處於95年l月17日予以拍賣，以
    「拍賣之價金21,350,000元，顯見該批原木得預期之利益，
    扣除上訴人應負擔繳納之款項963,825＋7,696,620元，上訴
    人所受損害金額為12,689,555元」云云為由請求，實則其主
    張之請求，乃為預期利益之損失，揆諸首開規定，並不得向
    被上訴人為求償。
  (四)再，上訴人復就已繳納價金並完成檢尺而暫未外運之4支l級
    木，另主張被上訴人未經其同意，逕將該4支原木交東勢林
    區管理處，上訴人去函要求返還，遭該處拒絕，且於95年3
    月2日予以拍賣，賣得價金217,770元，據此依侵權行為請求
    被上訴人賠償，並稱若認4支原木未完成交付，上訴人亦應
    依民法第226條第l項債務不履行規定，負損害賠償責任……
    云云。惟查：上訴人打撈上岸之第二批有利用價值流木，經
    東勢林區管理處93年10月27日辦理辨識、檢尺，並已依特訂
    條款第5條第l項第l款規定，取得東勢林區管理處放行憑證
    辦理點交，上訴人則於94年l月25日起開始載運，嗣於94年3
    月間自行停運，故該4支尚未運走之原木，被上訴人早已交
    付給上訴人，有原證ll上訴人委託泓盛國際法律事務所通知
    被上訴人函說明三，及原證12東勢林區管理處通知被上訴人
    （副知上訴人）函足考。
  (五)至於上訴人另行請求之系爭第三批有價漂流木，則於94年2
    月17日前，即經東勢林區管理處完成辨識、檢尺及查驗烙印
    ，被上訴人更於同年3月9日、3月14日、3月29日，三次發文
    催告上訴人繳款及將流木搬離現場（證物七），但上訴人卻
    遲遲未為；嗣因發生上訴人工地負責人及僱用之司機盜運漂
    流木案，為配合高等法院台中分院檢察署調查案件，始於同
    年5月12日通知上訴人暫勿辦理（見原證七）；並於5月l9日
    通知終止合約辦理結算（見原證二），由被上訴人另行支付
    該第三批有價漂流木之打撈費用，有被上訴人公司簽認之契
    約變更增減計價明細表及工程契約變更書可查（證物八）。
    末查，被上訴人另行支付系爭第三批有價木圍欄打撈費用共
    203,190元，上訴人已無異議領完全部工程款（含上開第三
    批有價木打撈費用），亦有結算明細表及匯款單足稽（證物
    九、十）；依結算明細表被上訴人應給付8,553,663元，被
    上訴人則分五次匯款計8,527,664元，差額25,999元，則為
    上訴人違反工安規定之扣款（證物十一）。故上訴人同意以
    領取打撈費用辦理結算後，再行起訴請求系爭第三批有價木
    之預期利益損失，尤屬無據；且被上訴人既屬依約而為，更
    無債務不履行或侵權行為法則之適用。聲明：求為判決：駁
    回上訴人之訴。
三、本件第一審對於上訴人之請求，判決敗訴，上訴人不服求為
    廢棄原判決並命被上訴人給付如上訴聲明之判決。被上訴人
    則求為判決駁回上訴。
四、關於兩造主張之事實、爭執不爭執事項及攻擊防禦方法及本
    院對上開攻擊防禦方法之意見及法律上之意見，均與第一審
    判決書記載者相同，茲引用之。
五、兩造在本審提出之新攻擊防禦方法：
  (一)上訴人方面：
   (1)第二批系爭4支漂流木被上訴人是否已付交予上訴人？
     按動產物權之轉讓以交付為要件，民法第761條定有明文
       。又此之所謂交付，固不以現實交付為限，如依同條第1
       項但書及第2項、第3項規定之簡易交付，占有改定及指
       示交付，亦發生交付之效力。
     再查，依兩造之有價木特訂條款約定「乙方於工程範圍
       內可選取有利用價值流木，自行拖運、打撈上岸、載運
       至甲方指定之場所分級堆置，經林務局東勢林區管理處
       核定等級、材積數量，並向甲方繳交原木市價金額後，
       由林務局開立放行憑證，乙方始可運離現場」，申言之
       ，本件系爭動產是否已交付？應先確認契約之性質，再
       行認定何項行為屬於「交付」。而系爭有價木之存放地
       點既係由被上訴人所指定，且需由林務局開立放行憑證
       始得「運離」現場，可知本件買賣契約之性質，乃屬往
       取債務之性質，於上訴人將有價木運離之前，仍為被上
       訴人所占有。而「放行憑證」乃被上訴人之協力義務，
       亦即被上訴人有義務協助上訴人取得「放行憑證」，尚
       不因「放行憑證」而得取代現實之交付。
     原判決認「有價木打撈上岸後，係堆置在台八線路邊，
       非在被上訴人廠區，依約由承包商派員看守，由林管處
       檢尺、烙印、放行後，即可外運，94年1月25日上訴人已
       搬運55支原木，所剩系爭4支漂流木因運費考量而未運離
       ，是系爭漂流木於東勢林管處同意放行時，被上訴人已
       完成交付。」是就系爭4支漂流木之交付，乃係於東勢林
       管處同意放行時，被上訴人已完成交付，似屬民法第761
       條第1項但書之簡易交付。然查，系爭4支漂流木乃係由
       被上訴人指示堆置地點，不因是否為被上訴人之廠區有
       所區別。雖上訴人依約應派人看管，然所謂看管並非使
       上訴人因此取得對系爭之占有，此由被上訴人係主張「
       竊盜」為由終止承攬契約，而非以「侵占」為由，亦可
       證明於上訴人取走該4支漂流木之前，上訴人並未占有系
       爭漂流木之所有權。事實上占有及管領之權限仍屬被上
       訴人。
     反之，若謂「放行憑證」即屬交付，則上訴人理當已取
       得4支漂流木之所有權，則東勢林管處豈有權自行處理？
       其所涉及當非僅僅信賴利益之保護，尚涉及竊盜等罪嫌
       。而被上訴人明知已交付之情形下（依被上訴人主張已
       交付），仍將系爭4支漂流木交由林務局東勢林管處，顯
       已侵害原告之所有權，自屬民法第184條第1項所規定之
       侵權行為。
     綜上所述，本件於上訴人尚未前往堆置地點將系爭漂流
       木「運離」之前，仍屬被上訴人占有，被上訴人明知應
       交付予上訴人而仍交由東勢林管處，或未履行其取得「
       放行憑證」之協力義務，致事後東勢林管處取消放行憑
       證，使上訴人無法將已出賣予上訴人之系爭漂流木運離
       ，被上訴人不為該取得放行憑證之行為，以阻止上訴人
       之「往取」，達成「拒絕清償」之實質目的，即難認與
       約定之本旨及「往取債務」之原意無違，無從認定被上
       訴人已交付，自屬可歸責於被上訴人之事由，而當負損
       害賠償之責。
   (2)系爭第三批漂流木兩造買賣契約是否成立？
     民法第153條、第345條規定，當事人對於契約必要之點
       意思表示一致，契約即屬成立。而買賣契約以價金及標
       的物為其要素，價金及標的物自屬買賣契約必要之點，
       若當事人對此兩者意思一致，其契約即屬成立，是第三
       批漂流木兩造買賣契約是否成立，亦應先確認何者為要
       約？何者為承諾。其必要之點是否一致，方得以據以認
       定買賣契約是否已成立。
     經查，依本件承攬契約之特訂條款，其處理方式明定「
       本工程流木分為有利用價值及無利用價值流木處理」，
       其方式如下：乙方於工程範圍內可選取有利用價值流木
       、自行拖運、打撈上岸、載運至甲方指定之處所分級堆
       置，經林務局東勢林管處核定等級、材積數量，並向甲
       方繳交原木市價金額後，由林務局開立放行憑證，乙方
       始可運離現場；有利用價值流木，水面上拖運、打撈上
       岸、裝卸載運之相關費用，乙方應自行酌估於相關成本
       內，不得另提出降低原木市價金額。原木市價金亦不隨
       本工程標價調整；本工程有利用價值流木等級區分、原
       木市價金訂定如下：…。顯然就本工程之流木，僅區別
       為有利用價值流木及無利用價值流木二種，而打撈之流
       木是否為有利用價值或無利用價值，係由上訴人所選取
       ，而非由被上訴人另行認定，足見就買賣之標的物為上
       訴人所選取有利用價值原木應屬確定。再原木之市價，
       更已由契約所明定，無從由雙方當事人任意再行議價或
       討論。
     承上，依契約之履行及特訂條款之內容，可知當上訴人
       將「選取」之有利用價值原木通知被上訴人檢尺時，本
       件買賣之標的物已確認，並無從再由上訴人減少數量之
       可能，且每一等級之原木單價亦已由契約所明定，故就
       買賣之內容而言，顯然上訴人已將欲購買之各等級原木
       數量及單價通知予被上訴人，待上訴人核定等級及材積
       數量，可知上訴人乃係就買賣契約之內容提出要約。而
       被上訴人所為之檢尺，即為承諾，且依契約或慣例，被
       上訴人亦無拒絕之前例，故本件於被上訴人檢尺並確認
       上訴人應繳納之金額時，契約即屬成立。原判決認「未
       經東勢林管處派員鑑定、檢尺前，樹種、材積未能確定
       ，被上訴人亦無從據以計算買賣價金，是在有價木鑑定
       、檢尺前買賣標的物及價金未能確定，兩造就系爭第三
       批有價漂流木買賣之意思表示很難一致，契約無從成立
       。」云云，尚屬誤會。
     至於被上訴人主張，其分別於94年3月9日、94年3月14日
       、94年3月29日三次發函通知上訴人將系爭第三批有價木
       價款共9,034,765元儘速以電匯方式匯入台灣銀行台中分
       行帳號000000000000台灣電力股份有限公司大甲溪發電
       廠帳戶，由其發函之內容，均是通知上訴人繳交原木市
       價金，並申請放行搬運，顯然是通知上訴人履行買賣契
       約「給付價金」及「往取」標的物，乃是買賣契約此一
       雙務契約履行之內容，並非詢問上訴人是否確認購買或
       討論購買之數量，原判決將契約是否成立及契約如何履
       行二者混為一談，而誤認本件買賣契約尚未成立，即有
       未洽。
     綜上所述，本件契約既已成立，被上訴人自有履行將標
       的物交由上訴人「往取」之義務。
   (3)上訴人依民法第184條第1項及第226條第1項對被上訴人請
     求損害賠償，是否有理由？
     綜合以上說明，本件不論是第二批之系爭漂流木或第三批
     之漂流木，被上訴人均負有交由上訴人「運離」之義務，
     而本件最終均因被上訴人不履行其契約而造成上訴人受有
     損失，自應由被上訴人負損害賠償之責。
  (二)被上訴人方面：
  1.依兩造所簽訂系爭工程採購承攬合約特訂條款第5條第1項第
    l款及第3款規定，有利用價值流木 (下稱有價木)打撈上岸
    後，是由上訴人占有及保管，於經林務局東勢林區管理處 (
    下稱東勢林管處)核定等級 (辨識樹種)、材積數量，及向被
    上訴人繳交價金後，由東勢林管處開立放行憑證，上訴人即
    可自行運離；足見兩造是約定以東勢林管處開立放行憑證為
    簡易交付 (民法第761條第l項但書規定參照)，並無需再為
    現實交付，為上訴人所自認 (見原審上訴人95.6.13民事準
    備書狀第3頁第8行起)。
  2.上訴人打撈上岸之第二批有價木，計有特訂條款明定之針一
    級有價木59支，業經東勢林管處完成辨識、檢尺，上訴人並
    已繳納價金，從而東勢林管處已開立放行憑證而完成交付 (
    見原審上訴人起訴狀証物ll)；除上訴人載走55支外，其餘
    編號K5、K16、K23及K24等4支有價木，上訴人是因運費考量
    ，欲留待與第三批一起運出，始暫未搬運 (見原審95.6.13
    言詞辯論筆錄)，可見該4支有價木於東勢林管處同意放行時
    ，即已完成交付，而與本件是否為往取債務無涉；上訴人以
    被上訴人尚未完成交付為由，依債務不履行規定請求損害賠
    償，即無可採。
  3.另，系爭4支有價木是被上訴人交付給上訴人後，始由東勢
    林管處自上訴人占有中取走辦理標售，被上訴人並無同意亦
    未派員到場點交，有東勢林管處95年2月7日勢作字第095310
    0729號函及被上訴人95年l月18日D大甲字第09501061041號
    函足佐 (見原審上訴人起訴狀証物12及被上訴人答辯(三)狀証
    物6)：上訴人以被上訴人未經其同意，逕將該4支有價木交
    給東勢林管處造成其損害為由，依侵權行為規定請求被上訴
    人負損害賠償責任，明顯與事實不符，自非可採。
  4.又，上訴人依系爭工程採購承攬合約特訂條款第5條第l項第
    l款規定，就打撈上岸之有價木雖有價買之權利，但該有價
    木未經東勢林管處辦理辨識、檢尺前，有關之樹種或材積均
    未能確定，被上訴人亦無從計算買賣價金，故買賣標的物及
    價金，即未能確定，顯難謂兩造之買賣契約已成立。系爭第
    三批有價木是於94午2月17日前，經東勢林管處完成辨識、
    檢尺及查驗烙印，被上訴人並據以計算出買賣價金，而於同
    年3月9日、3月14日及3月29日，三次發函通知上訴人繳納價
    金 (見原審被上訴人答辯(三)狀証物7)，上開要約雖未定有承
    諾期限，但在94年5月12日通知上訴人暫勿繳納前 (見原審
    上訴人起訴狀證物7)，上訴人從無為承買之意思表示；而在
    依通常情形可期待承諾之達到時期內，上訴人既不為承諾，
    依法被上訴人之要約自已失其效力，故兩造間就系爭第三批
    有價木即未能成立買賣契約。
  5.退步而言，縱如上訴人所主張其選取有價木，乃係就買賣之
    內容提出要約，被上訴人所為之檢尺即為承諾；但被上訴人
    嗣後已以工程採購承攬合約期間，上訴人之使用人有盜運漂
    流木之犯罪行為，依民法第224條規定，上訴人應負同一責
    任，屬重大違約之可歸責事由，而於94年5月19日發函通知
    上訴人終止契約，上訴人則於翌日收受送達，兩造間之系爭
    工程採購合約已合法終止，有行政院公共工程委員會採購申
    訴審議判斷書之判斷理由可參 (見原審被上訴人答辯狀証物
    l)；從而依該合約特訂條款成立之買賣契約，自亦隨同失其
    效力，被上訴人嗣後再將系爭第三批有價木移交給東勢林管
    處，並無違約可言；上訴人依債務不履行規定，請求被上訴
    人負損害賠償責任，應屬無據。
  6.尤其，即使認為兩造就系爭第三批有價木已成立買賣契約，
    且該買賣契約並未隨工程採購承攬合約之終止而失其效力，
    但上訴人既於被上訴人通知終止合約後，同意由被上訴人以
    另行支付該第三批有價木打撈費用辦理結算 (依兩造原約定
    有價木之打撈，被上訴人無需支付任何費用），用以取代原
    有之價買約定，復有上訴人簽認之契約變更增減計價明細表
    及工程變更契約書足徵 (見原審被上訴人答辯(三)狀証物8)；
    故上訴人既已同意變更契約，並且無異議領訖第三批有價木
    之打撈費用，嗣再行起訴請求系爭第三批有價木之預期利益
    損失，更屬無據。
六、本院關於前述兩造提出新攻擊防禦方法之意見：
  (一)第二批編號K5、K16、K23、K44 4支漂流木部分：
    上訴人主張第二批有價木，於被上訴人終止契約前，上訴人
    已繳納價金，完成檢尺，而暫未外運之4支系爭編號K5、K16
    、K23、K44漂流木，上訴人暫時存放於被上訴人台電大甲溪
    廠區內，該4支漂流木為上訴人所有，詎被上訴人未經上訴
    人同意，逕將上訴人所有該4支系爭原木交林務局東勢林管
    處於95 年3月2日以95勢漂8-1號拍賣，賣得價金217,770元
    ，爰依侵權行為及債務不履行之規定，請求被上訴人賠償上
    訴人217, 770元。經查第二批有價木針一級59支，利用材積
    6,184立方公尺，上訴人已繳清價金，並已烙印放行，上訴
    人於94年1 月25日分6車載走55支，此有台電大甲溪發電廠
    94年1月4日D大甲字第09401061221號函，甲種林產物查驗明
    細表、搬運單可憑，上訴人因運費考量，餘四支系爭編號K5
    、K16、K23 、K44漂流木暫未搬運。因94年1月20日上訴人
    工地負責人及司機盜運林木案為警查獲，檢調單位進行調查
    ，東勢林管處於94年12月12日取消該4支漂流木放行，要被
    上訴人於95年1 月18日辦理點交，再依規定辦理標售。被上
    訴人於95年1月18日即以D大甲字第09501061041號函覆東勢
    林管處「第二批尚有4支未外運流木，因承商已繳價金，並
    取得貴處放行單，本廠無法將之點交貴處辦理標售。」被上
    訴人未同意亦未派員到場點交4支系爭漂流木，係東勢林管
    處強行取回標售。民法第373條規定，「買賣標的物之利益
    及危險，自交付時起，均由買受人承受負擔。」有價木打撈
    上岸後，係堆置在台八線路邊，非在被上訴人廠區，依約由
    承包商派員看守，由林管處檢尺、烙印、放行後，即可外運
    ，94年1月25日上訴人已搬運55支原木，所剩系爭4支漂流木
    因運費考量而未運離，是系爭漂流木於東勢林管處同意放行
    時，被上訴人已完成交付。至於東勢林管處嗣後取消同意放
    行，致上訴人無法運走系爭4支原木，林管處強行運走4支系
    爭漂流木標售，則屬危險負擔問題，被上訴人既已將系爭4
    支漂流木交付上訴人，上訴人遲未搬離，致為東勢林管處標
    售，上訴人所受損害，為不可歸責於被上訴人事由所致，上
    訴人自不得求償於被上訴人。此危險依法應由上訴人承受負
    擔。而東勢林管處原同意放行，嗣又取消同意放行，則係上
    訴人向林管處主張信賴保護之問題，與被上訴人無涉。
  (二)第三批有價木部分：
    上訴人主張第三批有價木檢尺數量及價格為針一級原木：扁
    柏182支，材積177.58立方公尺；紅檜147支，材積171.39立
    方公尺；肖楠46支，材積75.23立方公尺；香杉3支，材積19
    .23 立方公尺，以上合計378支，材積443.43立方公尺，計
    7,981,740元（443.43×18,000=7,981,740）；針二級原木
    ：含鐵杉、松類、黃杉、冷杉共163支，材積421.21立方公
    尺，計1,053,025元（421.21×2,500=1,053,025）。上訴人
    擬依約繳納價金，詎被上訴人竟於94年5月12日以D大甲字第
    09405060611號函禁令上訴人繳納該批價款。上訴人早將該
    批原木價賣第三人，因被上訴人不履約，致被解除，造成上
    訴人重大損害，而向行政院公共工程委員會（下簡稱公程會
    ）聲請調解，經公程會作成調解建議：(一)申請人（即上訴
    人）向他造當事人（即被上訴人）繳交963,825元後，他造
    當事人應將已檢尺針二級共151支、材積385.53立方公尺之
    原木放行交付申請人。(二)申請人向他造當事人繳交7,696,
    620元後，他造當事人應將已檢尺針一級合計359支、材積42
    7.59立方公尺之原木放行交付申請人。此有公程會94年11月
    23日工程訴字第09400433600號函可證。惟被上訴人業將前
    揭原木轉交林務局東勢林管處，而未接受公程會調解建議，
    以致調解未能成立，其後該批漂流木經林務局東勢林管處於
    95年1月17日，以95勢漂1-1號國有林產標售案，以21,350,
    000元賣出，此可歸責於被上訴人事由，致給付不能，上訴
    人自得請求被上訴人賠償所受損害及所失利益，以東勢林管
    處標售之價金21,350,000元扣除上訴人應繳之價款，上訴人
    所受損害為12,689,555元（21,350,000-963,825-7,696,620
    =12,689,555)被上訴人應予賠償。
    關於有利用價值流木價買作業流程：
    (1)上訴人將德基水庫中漂流木圍攔後，拖離水庫至岸邊固定
      （含必坦溪公路下方河床堆積流木及青山壩內流木），再
      由被上訴人人員會同丈量流木數量及製作檢驗表。
    (2)丈量後之流木經辨識後，由上訴人將有利用價值流木拖運
      至堆置場。另將沒利用價值流木運至焚燒地點焚燒。
    (3)流木打撈至一段落時，被上訴人即通知東勢林管處及該處
      梨山工作站派員至堆置場，對有利用價值流木進行分辨樹
      種，檢尺計算材積，註記鋼印及登錄。
    (4)東勢林管處人員將登錄資料攜回，確認核准後通知被上訴
      人，由被上訴人依特訂條款計算價金後，通知上訴人繳交
      價金。
    (5)上訴人繳完價金，被上訴人即通知東勢林管處派員會同，
      再次核對登載資料與現品無誤後，由林管處人員在流木上
      烙印放行印文。
    (6)現場完成放行烙印後，由東勢林管處開立放行憑證，上訴
      人即據此運出有價木。
    依民法第153條、第345條規定，當事人對於契約必要之點意
    思表示必須一致，契約始能成立。而買賣契約以價金及標的
    物為其要素，價金及標的物自屬買賣契約必要之點，苟當事
    人對此兩者意思未能一致，其契約即難謂已成立。又依民法
    第157條規定，「非對話為要約者，依通常情形可期待承諾
    之達到時期內，相對人不為承諾時，其要約失其效力。」所
    謂「依通常情形可期待承諾之達到時期內」，固應斟酌要約
    到達相對人之期間，相對人考慮承諾之期間及承諾到達要約
    人之期間等因素。復依民法第160條第1項規定，「遲到之承
    諾，視為新要約。」故原要約人如欲成立契約，則須更為承
    諾。
    本件上訴人依兩造所訂承攬合約之特訂條款約定，就其打撈
    上岸之有價木有價買權利。惟依前揭有價木價買作業流程，
    上訴人載運至堆置場之有價木，未經東勢林管處派員鑑定、
    檢尺前，樹種、材積未能確定，被上訴人亦無從據以計算買
    賣價金，是在有價木鑑定、檢尺前買賣標的物及價金未能確
    定，兩造就系爭第三批有價漂流木買賣之意思表示很難一致
    ，契約無從成立。經查第三批打撈上岸可利用之標流木，東
    勢林管處派人前往檢尺及木材辨識，自94年1月25日至2月1
    日及94年2月15日至2月17日兩次查驗註記完畢，計查得針一
    級木：含扁柏、紅檜、肖楠、香杉共計378支，材積443.43
    立方公尺；針二級木：含鐵杉、松類、威氏帝彬（黃杉）、
    冷杉等共計163支，材積421.21立方公尺，並逐支烙蓋044號
    查印（1.25-2.1）及049號查印（2.15-2.17）。此有東勢林
    管處94年1月25日勢作字第0943160042號函及94年3月3日勢
    梨字第0943500445號函可證，被上訴人即依據東勢林管處94
    年3月3日勢梨字第0943500445號函辦理（並將德基水庫漂流
    木查驗註記樹種、材積彙整表共40張傳真給上訴人），依契
    約約定針二級原木市價金2,500元/立方公尺，將該次查驗註
    記樹種共163支，材積421.21立方公尺計算價金為1,053,025
    元；針一級原木市價金18,000元/立方公尺，將該次查驗註
    記樹種共54 1支，材積864.64立方公尺，計算價金為7,981,
    740元，被上訴人分別於94年3月9日、94年3月14日、94年3
    月29日三次發函通知上訴人將系爭第三批有價木價款共9,0
    34,765元儘速以電匯方式匯入台灣銀行台中分行帳號000000
    000000台灣電力股份有限公司大甲溪發電廠帳戶，因梅雨季
    節將至及必坦溪清淤工程將於94年4月初開工。時機緊迫，
    被上訴人一再催促上訴人依約繳納價金，迄94年3月底猶未
    繳納。被上訴人之要約雖未定有承諾期限，但查系爭第三批
    打撈上岸可利用之漂流木，上訴人依約派人看管，上訴人應
    亦約略了解有價木之樹種、材積、價金，早為價金給付之準
    備，且被上訴人於94年3月初即將查驗註記之第三批有價木
    樹種、材積彙整表共40張傳真給上訴人，被上訴人為要約之
    發函通知，翌日即已到達，三次通知，歷經20日，依通常情
    形，上訴人於可期待承諾之達到時期內，不為承諾，依法，
    其要約失其效力。上訴人雖稱94年4月間曾向被上訴人表示
    要價買系爭第三批有價木，但乏證據予以證實。縱使，上訴
    人於94年4月間曾向被上訴人表示要繳納價金，買受第三批
    有價木，但因原要約已失效，依民法第160條第1項規定，此
    遲到之承諾，視為新要約，被上訴人並未予承諾，允其繳納
    第三批有價木價金。況因上訴人工地負責人及司機盜運林木
    被仁愛分局查獲，斯時，為配合檢調單位調查，上訴人承攬
    工程停工，被上訴人亦不可能就上訴人之新要約為承諾，允
    其繳納價金，搬運第3批有價木。是兩造間就系爭第三批有
    價木之買賣契約，並未成立，堪以認定。
    因上訴人之使用人有盜運流木之犯罪行為，依民法第224條
    規定，上訴人應負同一責任，屬重大違約之可歸責事由，被
    上訴人爰於94年5月19日以D大甲供發字第9405-0944Y號函向
    上訴人表示終止契約，上訴人於翌日（20日）接到此函，有
    回執可按，依約兩造間承攬契約之終止，於94年5月20日發
    生效力。兩造即依承攬合約第24條第3項約定，對已施作完
    成之工作項目及數量辦理結算。兩造於93年8月13日所訂承
    攬契約，契約總價為5,000,000元，因工程數量之增加及第
    三批漂流木，其打撈費用無有價木金可抵扣，為辦理結算，
    經兩造同意於94年6月8日簽訂敏督利颱災德基水庫大壩至達
    盤溪漂流木處理工程契約變更書，變更內容：(1)漂流木處理
    數量增加10,023.17立方公尺，增加金額286,627元。(2)增加
    項次1-1「第三批有價木圍攔打撈」每立方公尺單價235元，
    數量864.64立方公尺，增加金額203,190元。(3)增加項次1-2
    「水庫上游流木圍攔」每立方公尺單價108元，數量1,015.
    23立方公尺，增加金額109,645元。(4)雜費按原約比率增加
    ，增加金額204,979元。是本工程原契約總價為5,000,000元
    （含稅），本次契約變更，增加工程費3,384,441元，營業
    稅169,222元，合計3,55 3,663元（含稅），則本次契約變
    更後總價為8,553,663元（含稅），上訴人無異議領訖，此
    有契約變更書、結算明細表、匯款單、扣款通知單為證，雖
    上訴人嗣就被上訴人94年5 月19日之終止契約向行政院公共
    工程委員會申訴，但遭駁回，上訴人於95年2月6日發九五九
    字第9502061號函予被上訴人，表示對公程會之審議判斷不
    再提出行政訴訟，兩造間之承攬合約（含從契約之買賣契約
    ）之終止，即告確定。則兩造間就系爭第三批有價木之買賣
    契約既未成立，被上訴人將該第三批有價木於94年9月8、9
    日點交予東勢林管處於95年1月17日標售，並無不當，上訴
    人請求被上訴人賠償其損害，實乏依據，不應准許。
  (三)綜上所述，上訴人依侵權行為及債務不履行之法律關係，請
    求被上訴人賠償其損害12,907,325元及其法定利息，於法不
    合，應連同其假執行聲請，原審併予駁回，並無不當，上訴
    意旨以前述攻擊防禦方法指摘原判決不當，為無理由，應予
    駁回。
七、本件事證已臻明確，兩造所為其他攻擊、防禦方法，於判決
    結果不生影響，爰不逐一審究。
據上論結，本件上訴為無理由，依民事訴訟法第449條第1項、第
78條，判決如主文。
中    華    民    國    95    年    12    月    26    日
                      民事第四庭審判長法   官  黃斐君
                                      法   官  陳蘇宗
                                      法   官  黃永祥
以上正本係照原本作成。
如對本判決上訴，須於收受判決送達後二十日內向本院提出上訴
書狀，其未表明上訴理由者，應於提出上訴後二十日內向本院提
出上訴理由書 (須按他造人數附具繕本)。
上訴時應提出委任律師為訴訟代理人之委任狀。具有民事訴訟法
第四百六十六條之一第一項但書或第二項之情形為訴訟代理人者
，另應附具律師及格證書及釋明委任人與受任人有該條項所定關
係之釋明文書影本。
                                      書記官  陳信和
中    華    民    國    95    年    12    月    28    日
                                                      Ｈ


司法院資訊處製作；財團法人民間司法改革基金會備份。
